臺灣板橋地方法院民事判決　　　　　　 95年度重訴字第284號
原　　　告　乙○○
　　　　　　丁○○
　　　　　　丙○○
前列三人共同
訴訟代理人　甲○○
被　　　告　台北縣三峽鎮公所
法定代理人　戊○○
訴訟代理人　陳峰富律師
複代理人　　葉逸如律師
上列當事人間請求返還土地事件，經本院於民國96年1 月18日言
詞辯論終結，判決如下：
    主  文
被告應將坐落台北縣三峽鎮○○段一五四之三地號土地上，如附
圖Ｂ所示面積二六平方部分之土地，及如附圖所示Ｄ所示面積一
二平方公尺之土地回復原狀返還原告。
被告應自民國九十五年九月八日起至返還前項土地之日止，按月
於每月八日給付原告新台幣陸佰玖拾柒元，並自每月八日起至清
償日止按年息百分之五計算之利息。
原告其餘之訴駁回。
訴訟費用由被告負擔五十分之三，其餘由原告負擔。
本判決第一項、第二項得假執行；但被告如以新台幣壹拾陸萬捌
仟元預供擔保後，得免假執行。
原告其餘假執行之聲請駁回。
    事實及理由
一、本件原告起訴主張：
  (一)緣原告等人共有坐落於台北縣三峽鎮○○段154 之3 地號，
    權利範圍各為1/3 ，土地面積612 平方公尺之土地，已經三
    峽鎮都市計畫84年1 月26日發布實施第2 次通盤檢討，編訂
    土地使用分區為乙種工業區用地。詎被告至少自95年6 月21
    日原告提起本件訴訟之日起算5 年前，即故意迴避在系爭土
    地東方之國有水利用地不用，竟於未經同意之情形下，無權
    占用系爭土地如附圖B 、C 、D 所示之土地，並擅自建築水
    利設施，而將原告共有之系爭土地中分為不相連之兩塊畸零
    地，嚴重影響原告對於系爭土地之利用，造成原告之重大損
    害。且被告於本件訴訟繫屬後之95年8 月26日竟又擅自占用
    、挖掘與破壞系爭土地，原告自得依民法第767 條規定請求
    被告返還系爭土地如附圖B 、C 、D 所示部分之土地。
  (二)依據台北縣政府95年12月8 日北府水排字第0950825563號函
    及其附件，可知系爭土地根本就不在阿四坑溪排水善工程第
    一期之工程範圍內，代表整治阿四坑溪時偏離了既有水利河
    道，自應將土地返還原告。
  (三)被告占有系爭如附圖B 、C 、D 所示部分之土地，可獲有相
    當於租金之不當得利，依系爭土地公告地價每平方公尺新台
    幣4,400 元及年租金地價之10% 計算，被告占有系爭土地61
    2 平方公尺，每月受有租金2 萬2,440 元，5 年總計受有13
    4 萬6,40 0元之利益。
  (四)為此，依據侵權行為與不當得利之法律關係，請求被告：
    將系爭土地如附圖B 、C 、D 所示部分土地上之水利設施拆
    除後，將土地回復原狀返還原告。被告應給付告134 萬6,
    400 元，及自起訴狀繕本送達翌日起至清償日止按年息5%計
    算之利息。被告應自起訴繕本送達翌日起至清償日止按月
    給付原告2 萬2,440 元，並按年息5%計算之利息。並陳明願
    供擔保請准宣告假執行。
二、被告則抗辯：
  (一)系爭土地如附圖所示B 部分之土地為現有河道，已經存在約
    2 0 年，又被告於系爭土地如附圖所示C 部分之土地上建築
    護岸，係為兩岸居民之公共利益，以免大雨來時危及兩岸居
    民之公共安全，原告主張拆除係屬權利濫用，依民法第148
    條規定自不得為之。
  (二)復查，原告向鈞院聲請向相關政府機關調閱「台北縣三峽鎮
    阿四坑溪歷年整治工程，整治範圍、及其地籍套繪圖」資料
    ，希冀證明該河道乃被告人工挖掘所致而非自然形成，然查
    ，依臺北縣政府95年12月8 日之函文所示，其說明二、中明
    白載明「經查三峽鎮阿四坑溪於民國92年並無相關整體性治
    理工程，每逢豪雨、颱風期間，時常造成區域性積淹水，影
    響阿四坑溪附近民眾生命財產損失，經提報經濟部水利署，
    配合區域排水改善計畫於93年起分年分期補助三峽鎮公所辦
    理阿四坑溪排水改善工程」，依此證據所示，阿四坑溪於民
    國92年甚且之前並無相關整體性治理工程，換言之，被告於
    民國93年之排水改善工程前，並未曾於阿四坑溪沿岸有過任
    何挖掘工程，顯見，該河道乃自然形成之河道，甚為灼明，
    至於民國93年之阿四坑溪排水改善工程（按與地號154-3 部
    分有關之排水改善工程乃第二期排水改善工程）則係完全未
    使用到原告之154 之3 地號之土地，此觀地籍套繪圖即足明
    瞭，是原告以此證據欲證明該河道非自然形成顯無所據。
  (三)再者，原告以該地目編號作為證據方法之ㄧ，然查，系爭土
    地之地目編號縱使編定為「乙種工業區」，亦無足證明該河
    道應非「自然河道」之事實，蓋地目編號乃行政管理措施，
    並不能代表土地實際、真正利用情況，故而原告舉此證據亦
    無從支持渠之主張，至為顯然。
  (四)至於原告主張被告有佔用154-3 地號D 部分者，如D 部份確
    係於被告佔用中，則被告自當返還。
  (五)為此，請求駁回原告之訴及其假執行之聲請，並陳明如受不
    利判決，願供擔保請准宣告免假執行。
三、兩造不爭執之事實：
  (一)系爭154之3地號土地係原告所共有。
  (二)如附圖C部分所示土地上所建築之護欄係被告所建造。
  (三)被告於95年8月26日於如附圖C、D部分所示土地上進行挖掘
    等工程。
四、原告請求被告返還如附圖B 部分所示土地，及占用該地之不
    當得利部分：
  (一)經查原告主張如附圖B 部分所示土地上自95年6 月21日其提
    起本件訴訟之日起算5 年前即有溪流存在之事實，已據被告
    所不爭執，自堪信為真實。又被告於92年前並未進行任何有
    關阿四坑溪整體整治工程，而係自93年起經台北縣分年分期
    補助被告辦理阿四坑溪排水改善工程，有台北縣政府95年12
    月8 日北府水排字第0950825563號函在卷可稽。則原告系爭
    土地上之溪流，既於被告進行阿四坑溪排水改善工程前即已
    存在，即不可能係被告所開挖，原告主張：其所有系爭土地
    上之溪流係被告開挖云云，顯屬無據。
  (二)復查被告進行阿四坑溪排水改善工程，第1 期之施工範圍並
    不包括坐落原告土地上之溪流，第1 期之施工範圍始達坐落
    原告所有系爭土地上之溪流附近，觀諸台北縣政府所提供第
    2 期合約平面配置圖（圖號：A-02）及地籍套繪圖所載，原
    告所有系爭土地上已有溪流經過，溪流兩側並建有護岸，而
    被告進行阿四坑溪排水改善工程之範圍，則未包含原告所有
    之系爭土地，堪認原告所有系爭土地上溪流之存在，與被告
    進行阿四坑溪排水改善工程並無任何關聯。
  (三)原告雖主張：系爭土地不在阿四坑溪第1 期之工程範圍，但
    阿四坑溪排水改善工程第2 期地籍套繪圖、平面配置圖、地
    籍套繪植栽平面圖，異於往昔將系爭水道畫經系爭土地，且
    與本件台北縣樹林地政事務所之複丈成果圖不符云云。惟查
    阿四坑溪排水改善工程第1 期係施工範圍僅至152 之1 地號
    土地附近（詳阿四坑溪整治工程第1 期地籍套繪及植栽平面
    圖(二)），並未對系爭154-3 地號土地上是否有溪流經過作測
    量或套繪，第2 期施工範圍則自153 之3 地號土地往西北方
    進行施工，並對於154-3 地號土地是否有溪流經過進行測量
    ，則原告以系爭土地不在第1 期施工範圍，指稱第2 期之套
    繪圖與平面圖異於往常將系爭水道畫經系爭土地，顯屬乖謬
    ，況且原告既自認系爭溪流至少於90年6 月21日前已經存在
    ，卻又指係被告於93以後進行阿四坑溪排水改善工程偏離原
    有河道所造成，更屬前後矛盾，洵無可採。復查阿四坑溪排
    水改善工程第2 期地籍套繪與植栽平面圖（圖號：A-02），
    固與台北縣樹林地政事務所之複丈成果圖有出入，但地籍套
    繪圖則無明顯差異，此係因上開套繪圖未將護岸之面積精確
    測量出來所致（本院將於後述五探討被告應否將護岸還占用
    之土地返還），並無法證明被告有偏離原有河道之行為。因
    此，原告此部分之主張，均不可採信。
  (四)綜上所述，附圖B 所示部分土地上之溪流既係於被告進行阿
    四坑溪排水改善工程前即已存在，自非被告所建造，則原告
    主張：被告無法占用系爭土地，並獲有相當於租金之不當得
    利云云，顯屬無據。
五、原告請求被告返還如附圖C 部分所示土地，及占用該地之不
    當得利部分：
  (一)查原告主張被告於如附圖C 部分所示之土地上建造護岸，並
    於95年8 月26進行開挖，將護岸拆除之事實，已據被告就建
    造護岸部分加以自認，並有原告拍攝之現場照片2 幀為證（
    詳原證八），且本院於95年9 月8 日至現場履勘時護岸確係
    已遭拆除，亦有於現場拍攝之照片1 幀在卷足憑，則原告此
    部分之主張自堪信為真實。
  (二)復查如附圖C 所示部分之土地現狀既非護岸，即與兩岸居民
    之公共利益無關，被告自95年9 月8 日起猶占用如附圖C 所
    示部分之土地，並加以開挖利用，核屬無權占用。被告雖抗
    辯：建築護岸係為兩岸居民之公共利益，以免大雨來時危及
    兩岸居民之公共安全，原告主張拆除係屬權利濫用云云，惟
    查被告既於95年9 月8 日將護岸拆除，即無不能返還原告之
    正當理由，則原告請求返還，難認有權利濫用之情事。是原
    告自得依據民法第767 條之規定請求被告返還如附圖B 所示
    部分之土地。
  (三)按依不當得利之法則請求返還不當得利，以無法律上之原因
    而受利益，致他人受有損害為其要件，故其得請求返還之範
    圍，應以對方所受之利益為度，非以請求人所受損害若干為
    準，無權占有他人土地，可能獲得相當於租金之利益為社會
    通常之觀念，是被上訴人抗辯其占有系爭土地所得之利益，
    僅相當於法定最高限額租金之數額，尚屬可採，最高法院61
    年度台上字第1695號判例著有明文。查被告自95年9 月8 日
    起即無權占用原告所有如附圖B 所示部分之土地，原告自得
    請求被告返還相當於租金之不當得利。又系爭土地之申報地
    價為每平方公尺4,400 元，有土地登記謄本1 件在卷足憑，
    本院認土地租金以年租金為土地價值之5%為適用，則被告占
    用如附圖C 所示部分之土地26平方公尺，每月即獲有相當於
    租金之不當得利477 元（計算式：4400*26*0.05/12=477 ，
    元以下四捨五入）。則原告請求被告就占用如附圖B 部分所
    示之土地，按月給付477 元，為有理由。
  (四)原告雖又主張：被告於95年9 月8 日前亦占用如附圖C 所示
    部分之土地，亦應給付原告95年6 月21日提起本件訴訟前5
    年之不當得利，及自起訴狀繕本送達翌日（即95年7 月21日
    ）起至95年9 月7 日之不當得利云云。惟按權利之行使，不
    得違反公共利益，或以損害他人為主要目的，民法第148 條
    第1 項定有明文。又權利之行使，是否以損害他人為主要目
    的，應就權利人因行使權利可得之利益，與他人及國家社會
    因其行使權利所受之損失，比較衡量定之，倘其行使權利所
    得之利益極少，而他人及國家社會所受之損失甚大者，非不
    得視為以損害他人為主要目的，此乃權利社會化之基本內涵
    所必然之解釋。查被告於95年9 月7 日之前係在附圖C 所示
    部分之土地上建築護岸，而阿坑四溪每逢豪雨、颱風期間，
    時常造成區域性積淹水，影響阿四坑溪附近民眾生命財產安
    全，亦有台北縣政府95年12月8 日北府水排字第0950825563
    號函1 紙在卷足憑，則被告為防止豪雨與颱風所引起積淹水
    之損害，沿既存河道旁如附圖C 所示部分之土地建造護岸，
    如准許原告請求拆除，原告於河道東側之土地僅有38平方公
    尺（即如附圖B 、C 部分所示土地面積之總合），行使權利
    後仍難開發與利用，但附近居民與社會大眾將因護岸拆除，
    於豪雨與颱風期間因積淹水而受有鉅大損失。再者，流經原
    告系爭土地之溪流東側，於護岸未拆除前雜草叢生，有原告
    提出之照片2幀 （詳原告五、原證七之二）在卷足憑，如溪
    流與土地間無明顯之區隔，他人行經該處即可能發生跌落溪
    流之意外，被告沿河道東側建築護岸，除可免附近居民因豪
    雨、颱風遭受積淹水之損害外，並可使原告免於受因無防護
    措施而跌落溪流者之追償，是原告就如附圖C 所示部分之土
    地權利，自應受有限制，不得主張被告於附圖C 所示部分之
    土地建築護岸係屬無權用。又被告於95年9 月7 日前既非無
    權占用如附圖C所 示部分之土地，即無最高法院61年度台上
    字第1695號判例之適用，原告自不得請求不當得利。
  (五)綜上所述，原告請求被告返還系爭土地如附圖C 所示部分之
    土地，並自95年9 月8 日起至返還土地之日止按月給付相當
    於租金之不當得利477 元，及法定遲延利息，為有理由，逾
    此之請求，即屬無據。
六、原告請求被告返還如附圖D 部分所示土地，及占用該地之不
    當得利部分：
  (一)查如附圖D 所示部分之土地，台北縣樹林地政事務所之複丈
    成果圖上標示為空地，惟所謂空地係指未經使用之土地，或
    係經被告開挖使用之土地，文義不明，經本院依職權函詢台
    北縣樹林地政事務結果，如附圖D 所示部分之土地係本院於
    95年9 月8 日履勘時經挖土機挖開部分，有該所96年1 月9
    日北縣樹地測字第0950017140號函1 件在卷可稽，被告自95
    年9 月8 日起開挖如附圖D 所示部分之土地，且無法律上之
    正當源權，核屬無權占用，原告自得依民法第767 條規定與
    不當得利之法律關係，請求被告返還占用之土地。
  (二)復查系爭土地之申報地價為每平方公尺4,400 元，已詳述如
    前，本院認土地租金以年租金為土地價值之5%為適用，則被
    告占用如附圖D 所示部分之土地12平方公尺，每月即獲有相
    當於租金之不當得利220 元（計算式：4400*12*0.05/12=47
    7） 。則原告請求被告就占用如附圖D部 分所示之土地，按
    月給付220 元，為有理由。
  (三)綜上所述，原告請求被告返還系爭土地如附圖D 所示部分之
    土地，並自95年9 月8 日起至返還土地之日止按月給付相當
    於租金之不當得利220 元，及法定遲延利息，為有理由，逾
    此之請求，即屬無據。
七、從而，原告依據所有權與不當得利之法律關係，請求被告將
    如附圖C 、D 所示部分之土地返還，並自95年9 月8 日起至
    返還上開土地之日止，按月於每月8 日給付被告697 元（即
    477 元加上220 元），並自每月8 日起至清償日止按年息5%
    計算之利息，為有理由，應予准許，逾此之請求即屬無據，
    應予駁回。又本判決第一項、第二項所命給付之訴訟標的價
    額合計未逾新台幣50萬元，爰依民事訴訟法第389 條第1 項
    第5 款規定依職權宣告假執行，被告就原告勝訴部分亦陳明
    願供擔保請准宣告免假執行，爰酌定相當之擔保金額，准許
    之。至於原告敗訴部分，其假執行之聲請亦失所附麗，應併
    予駁回。
八、結論：原告之訴為一部有理由，一部無理由，依民事訴訟法
    第79條、第389 條第1 項第5 款、第392 條第2 項，判決如
    主文。
中　　華　　民　　國　　96　　年　　1 　　月　　19　　日
                  民事第三庭    法　官　何君豪
以上正本係照原本作成
如對本判決上訴，須於判決送達後20日內向本院提出上訴狀
中　　華　　民　　國　　96　　年　　1 　　月　　19　　日
                                書記官　蕭興南
